【裁判字號】    95,台上,6909
【裁判日期】    951214
【裁判案由】    貪污
【裁判全文】
最高法院刑事判決            九十五年度台上字第六九０九號
上  訴  人  甲○○
選任辯護人  許文彬律師
            蕭嘉甫律師
            朱子慶律師
上  訴  人  乙○○
選任辯護人  陳俊隆律師
            李沅樺律師
上列上訴人等因貪污案件，不服台灣高等法院中華民國九十五年
九月十三日第二審判決（九十五年度上訴字第七六０號，起訴案
號：台灣台北地方法院檢察署九十年度偵字第五０六二號、九十
二年度偵字第三五六一號），提起上訴，本院判決如下：
    主  文
原判決關於甲○○、乙○○部分撤銷，發回台灣高等法院。
    理  由
本件原判決認定上訴人甲○○於民國八十六、七年間任台北市政
府工務局建築管理處工程員；另上訴人乙○○係桃園縣政府工務
局建築管理課技佐，二人均為依據法令從事公務之人員。緣台北
市佳煒公司負責人李連煒（已判處罪刑確定）因承包坤福公司之
土方開挖工程，須先取得棄土同意書，呈報主管機關審查後方可
開工。乃透過友人戴達人（已死亡）商請甲○○幫忙；另有台揚
公司負責人杜坤儒亦請甲○○設法取得棄土同意書，甲○○均予
同意，而與李連煒、戴達人基於行使、偽造公文書之犯意聯絡，
經甲○○指導，由李連煒於八十七年間多次偽造陸軍步兵第二六
九師司令部函發文給台北市政府工務局。略以該部隊楊梅靶場興
建工程需填土方十九萬八千六百二十二立方米，同意由該工務局
所核發之八六建字第四四五號及第二八八號建築執照施工之棄土
回填等情；嗣因楊梅係在桃園縣境，在該處棄土須得桃園縣政府
同意。李連煒、戴達人乃透過管道向桃園縣政府工務局主管人員
請託，輾轉獲得乙○○允諾幫忙。乙○○明知上情，竟於八十七
年四月間製作八十七年四月十八日桃縣工建（戊）字第三八八五
號函（下稱「第三八八五號函」），函覆陸軍步兵第二六九師司
令部，表示同意該師司令部取自北市八六建字第四四五號、第二
八八號建照工程之棄土作為回填建築材料等情。李連煒、戴達人
取得該函，再據以呈報台北市政府工務局承辦人，甲○○明知其
偽，乃准予佳煒公司施工；另承包台揚公司工程之億東公司亦藉
此申報開工，甲○○併予准許，而圖利佳煒公司、億東公司等情
。因而撤銷第一審關於上訴人甲○○、乙○○部分之判決，改判
論處甲○○共同連續依據法令從事公務之人員，對於主管之事務
，直接圖私人之不法利益，及乙○○共同依據法令從事公務之人
員，對於主管之事務，直接圖私人之不法利益罪刑。固非無見。
惟查，(一)、依原判決事實欄（第三段）所認定，甲○○於八十七
年五月間，違法核准億東公司開工時，同時向杜坤儒收取新台幣
（下同）六十二萬九千三百四十元，事後杜坤儒再由億東公司工
程款中扣回等情；而杜坤儒於調查及第一審證述，伊找甲○○幫
忙設法取得棄土同意書時，甲○○要求每立方米支付一百七十元
之費用，因數量三、七０二立方公尺，所以共支付甲○○費用六
十二萬九千三百四十元等語（見偵查卷第二七三、二七四頁、及
第一審卷(三)第十二頁）。倘均無訛，則甲○○所為，就其違背職
務之行為收取對價，是否符合貪污治罪條例第四條第一項第五款
之對於違背職務之行為要求期約、收受賄賂罪之要件，而非僅犯
圖利罪而已？原審未深入審究，徒以甲○○所為不構成同條第五
條第一項第二款利用職務上之機會詐取財物罪責，即逕論以圖利
罪，尚嫌適用法則不當，及調查未盡。(二)、原判決（第三頁第二
行至第五行）事實欄認定，上訴人甲○○、乙○○二人與李連煒
、戴達人共同基於偽造公文書進而行使之犯意聯絡而犯罪，並未
認定上訴人二人與李、戴二人有共同圖利之犯意聯絡，但其理由
欄（第二十七頁第十一、十二行）卻謂：「(二)、被告甲○○、乙
○○就圖利部分，與戴達人有共犯關係，原判決未明白認定，亦
有疏漏」云云，自屬前後理由矛盾。且其理由又謂，甲○○與李
連煒就偽造陸軍步兵師第二六九師公文之行為與戴達人相互間有
犯意聯絡及行為分擔，皆為共同正犯云云（見原判決第二十六頁
第十三行至第十五行），並未論及乙○○為共同正犯，前後不一
，亦屬矛盾。(三)、原判決事實欄述，乙○○製作第三八八五號
函後，再於其上加蓋「局長劉永和」及「桃園縣政府工務局校對
章(3)」之印章，隨後未經正常發文程序，逕將該函交予李連煒等
情（見原判決第五頁倒數第一、二行），並未明白認定係盜蓋或
偽造印章加蓋。但其理由欄（第二十六頁第十七、十八行）竟謂
，「其等」「盜用」局長劉永和及桃園縣政府工務局校對章等情
，顯屬矛盾。(四)、第一審檢察官起訴事實，係指訴乙○○「盜用
」局長劉永和及桃園縣政府工務局校對章，以偽造第三八八五號
函。而原判決理由（第二十頁第二十六行至第二十一頁第二行）
論述：「上開3885號函蓋用之『局長劉永和』及『桃園縣政府工
務局校對之章(3)』印文與桃園縣政府工務局對外行文所用之印文
正本，經原審送請內政部警政署刑事警察局比對鑑定之結果，雖
因該3885號函蓋用之印文係影本有欠清晰，故尚難認定兩者是否
相符，此有該局94年9 月20日刑鑑字第0940141813號函附卷可稽
（見原審卷(三)第83頁），是上開3885號函蓋用之『局長劉永和』
及『桃園縣政府工務局校對之章(3)』印文並無證據證明係偽造，
或係盜用。」云云，倘屬無誤，此部分不能證明乙○○犯盜用印
章罪，自應為無罪之判決（或不另為無罪之諭知），乃原判決僅
為上述論斷而已，自有違誤。又上述印文之真偽，雖刑事警察局
認為無從比對，惟非不能再函請其他專門機關鑑定，以釐清真相
，此與法律之適用有關，乃原審未再送請鑑定，難謂已盡調查能
事。(五)、現行刑法第二條第一項明文規定：「行為後法律有變更
者，適用行為時之法律。但行為後之法律有利於行為人者，適用
最有利於行為人之法律。」惟此「法律變更」與法律修正之概念
有別；所謂法律變更應係指因法律修正而「刑罰」有實質之更異
而言（如修正後新舊法法定本刑輕重變更），始有依上開規定為
準據法而比適用新法或舊法之問題。如新舊法處罰之輕重仍然相
同，並無有利或不利之情形，即無適用上開規定為比較之餘地，
自應依一般法律適用之原則，適用現行、有效之裁判時法論處。
原判決認定上訴人等均犯貪污治罪條例第六條第一項第四款之圖
利罪。而上訴人等行為時、即八十五年十月二十三日公布之貪污
治罪條例第六條第一項第四款規定：「對於主管或監督之事務，
直接或間接圖私人不法之利益者，處五年以上有期徒刑，得併科
新台幣三千萬元以下罰金。」嗣九十年十一月七日修正為：「對
於主管或監督之事務，明知違背法令，直接或間接圖自己或其他
私人不法利益，因而獲得利益者，處五年以上有期徒刑，得併科
新台幣三千萬元以下罰金。」修正後之新法，該罪構成要件增列
「因而獲得利益」，自較前者（即舊法）嚴格，但二者法定刑相
同。據原判決認定之事實，上訴人等所非法圖利之佳煒公司、億
東公司均因而獲得利益，則不論新、舊法，上訴人等所為均構成
上開圖利罪責，而新、舊法法定刑又屬相同，即無因法律變更而
衍生有利或不利之情事。依上開說明，自無適用刑法第二條第一
項為新、舊法比較適用之問題。及原判決理由（乙部分、第四段
之(二)）竟述，經比較新、舊法結果，以行為時法之罰金刑較輕
，對上訴人等有利，自應適用行為時即八十五年十月二十三日公
布之貪污治罪條例處斷云云。所持見解，顯有違誤。(六)、上訴人
等非法協助佳煒公司取得棄土證明，係以李連煒偽造陸軍步兵第
二六九師司令部函以為配合，始竟全功，雙方所欲達成之目的似
屬相同。則李連煒與上訴人等是否基於犯意聯絡而分擔實施犯行
，應屬圖利罪之共同正犯？原判決認為上訴人等與李連煒為「對
向犯」，不成立共同正犯，是否允當，饒有深入研求之餘地。上
訴人等上訴意旨，均指摘原判決不當，非無理由，應認有撤銷發
回更審之原因。
據上論結，應依刑事訴訟法第三百九十七條、第四百零一條，判
決如主文。
中    華    民    國  九十五  年  十二    月  十四    日
                      最高法院刑事第四庭
                          審判長法官  吳  雄  銘
                                法官  池  啟  明
                                法官  郭  毓  洲
                                法官  韓  金  秀
                                法官  黃  梅  月
      本件正本證明與原本無異
                                      書  記  官
中    華    民    國  九十五  年  十二    月   二十   日
                                                      Ｋ


司法院資訊處製作；財團法人民間司法改革基金會備份。
